【裁判字號】    94,重訴,51
【裁判日期】    971016
【裁判案由】    證券交易法等
【裁判全文】
臺灣臺北地方法院刑事判決              94年度重訴字第51號
公  訴  人  臺灣臺北地方法院檢察署檢察官
被      告  甲○○
                      樓
選任辯護人  江俊賢律師
            李  旦律師
上列被告因證券交易法等案件，經檢察官提起公訴（94年度偵字
第8489號），經訊問後，被告就被訴事實為有罪之陳述，於聽取
當事人意見後，經合議庭裁定由受命法官獨任進行簡式審判程序
，本院判決如下：
    主  文
甲○○共同連續商業負責人，以明知為不實之事項，而填製會計
憑證，處有期徒刑壹年；減為有期徒刑陸月，如易科罰金，以銀
元佰元即新臺幣玖佰元折算壹日。
    事  實
一、甲○○係寶萊康科技股份有限公司（下稱寶萊康公司）之負
    責人，為商業會計法之商業負責人。而乙○○於民國92、93
    年間為宏傳電子股份有限公司（下稱宏傳公司）之董事長（
    已經通緝，嗣到案後另行審結），戊○○自90年起擔任宏傳
    公司總經理，嗣94年1 月間起至94年3 月25日止間擔任該公
    司董事長（另行審結），丙○○則自91年起擔任宏傳公司董
    事長特助（已經通緝，嗣到案後另行審結），郭俊賢自92年
    3 月起至94年1 月6 日期間擔任宏傳公司財務協理（另行審
    結）。
二、甲○○明知所負責之寶萊康公司與宏傳公司實際上並無進銷
    貨事實，竟為配合宏傳公司循環假交易之要求，而與丙○○
    、戊○○、郭俊賢、陳財福、己○○等人（丁○○、己○○
    2 人分別為志聰電子有限公司之負責人、財務會計人員，均
    已經本院判決）共同基於虛偽填製不實會計憑證之概括犯意
    聯絡，於93年6 月30日起至93年7 月間止，均明知無如附表
    所示進銷貨之事實，竟依宏傳公司之指示，以志聰公司→宏
    傳公司→寶萊康公司→志聰公司之方式為虛偽循環假買賣交
    易，且為符合各公司內部控管所需之文件，丙○○或郭俊賢
    乃指示不知情之宏傳公司職員，及志聰公司由丁○○、己○○、寶萊康公司由甲○○指示不知情之職員配合填製如附表
    所示交易所需之不實訂購單、轉帳傳票、統一發票、出貨單
    、入庫單、驗收單等相關會計憑證（開立之公司對象、時間
    、貨品名稱、數量、金額等，均詳如附表所示）。至循環交
    易之資金部分，由宏傳公司匯款予志聰公司；或由宏傳公司
    以支付第一期款名義匯款予丙○○之帳戶，丙○○再匯款至
    捷躍國際股份有限公司（下稱捷躍公司）之臺灣土地銀行長
    春分行帳戶，再轉匯款至志聰公司。志聰公司收受款項後，
    將宏傳公司匯入款項部分匯款至丙○○指定之戶名捷躍公司
    在中國信託商業銀行城東分行帳戶內，另捷躍公司匯入之款
    項部分則以貨款名義匯予寶萊康公司；寶萊康公司取得志聰
    公司所交付之貨款後，再以支付宏傳公司貨款名義，匯回宏
    傳公司帳戶內，該資金得以再流回至宏傳公司，以沖銷宏傳
    公司之應收帳款。
三、甲○○承前基於虛偽填製不實會計憑證之犯意，並與丙○○
    、戊○○等人共同基於虛偽填製不實會計憑證之犯意聯絡，
    其明知並無與宏傳公司有買賣IC生意往來，竟配合丙○○之
    指示，由宏傳公司以向寶萊康公司購買IC物品，需預付貨款
    為由，於93年12月31日匯款新臺幣（下同）20,000,000元至
    甲○○所經營之寶萊康公司，戶名：寶萊康公司、帳號0000
    0000000 號之中國信託商業銀行松南分行帳戶內。甲○○旋
    即於同年月日以寶萊康公司名義將該帳戶內之款項依指示轉
    帳至戶名為丙○○、帳號000000000000號之大眾銀行臺北分
    行帳戶內。嗣甲○○、丙○○乃分別指示不知情之職員配合
    填製該次不實之轉帳傳票、發票等相關會計憑證，以符合寶
    萊康公司、宏傳公司內部控管所需。
四、嗣經臺灣高等法院檢察署檢察官偕同臺灣臺北地方法院檢察
    署檢察官指揮法務部調查局北部地區機動工作組，於94年1
    月25日，分別在臺北縣中和市○○路778 號11樓宏傳公司辦
    公室、臺北市○○○路○ 段123 巷28號5 樓之5 寶萊康公司
    辦公室等地執行搜索，而查獲上情，並扣得相關支出傳票、
    匯出款登記簿、轉帳傳票、交易資料發票交易流程、宏傳公
    司TIP －TOP 系統光碟資料等證物。
五、案經法務部調查局北部地區機動工作組移送臺灣臺北地方法
    院檢察署偵查起訴。
    理  由
一、按刑事訴訟法第273 條之1 規定除被告所犯為死刑、無期徒
    刑、最輕本刑為3 年以上有期徒刑之罪、或高等法院管轄第
    一審案件者外，於審判期日前之程序進行中，被告先就被訴
    事實為有罪之陳述時，審判長得告知被告簡式審判程序之旨
    ，並聽取當事人、代理人、辯護人及輔佐人之意見後，裁定
    進行簡式審判程序。經查，本件被告甲○○被訴違反商業會
    計法乙案，非前開不得進行簡式審判程序之案件，經被告於
    本院行準備程序時就訴事實為有罪之陳述，且經法官告知被
    告簡式審判程序之旨，聽取被告、辯護人及檢察官之意見後
    ，爰依上開刑事訴訟法第273 條之1 之規定，裁定改依簡式
    審判程序審判之，合先敘明。
二、上開犯罪事實，業經被告於本院審理時坦承不諱（見本院97
    年1 月7 日審判筆錄第2 頁），且查：
    (一)犯罪事實二部分有附表所示之證據可證。
    (二)犯罪事實三部分：有同案被告戊○○之供述（見94年度查
      字第7 號偵查卷(二)0 第412 頁、第428 頁）、證人張菊芬
      之證述（見94年度查字第7 號偵查卷(三)第544 頁）、宏傳
      公司科目異動別明細表2 紙（見94年度查字第7 號偵查卷
      (一)第601 頁）、宏傳公司93年12月31日轉帳傳票4 紙（見
      94 年 度查字第7 號偵查卷(一)第109 頁至第110 頁）、宏
      傳公司匯款寶萊康公司之匯款單、宏傳公司93年12月30日
      廠商寶萊康公司採購單（見94年度查字第7 號偵查卷(二)第
      237 頁）、寶萊康公司開立94年1 月20日買受人宏傳公司
      統一發票1 張（見94年度查字第7 號偵查卷(二)第236 頁、
      卷(三)第566 頁）、宏傳公司材料預付請款單4 紙（見94年
      度查字第7 號偵查卷(三)第558 頁、第564 頁、第576 頁、
      第582 頁）、宏傳公司支出傳票4 紙（見94年度查字第7
      號偵查卷(三)第557 頁、第563 頁、第575 頁、第581 頁）
      、宏傳公司轉帳傳票4 紙（見94年度查字第7 號偵查卷(三)
      第562 頁、第571 頁、第580 頁、第586 頁）。
    足徵被告前開自白與事實相符合，應堪採信。本件事證明確
    ，被告犯行洵堪認定，應依法論科。
三、論罪之依據：
  (一)被告行為後，商業會計法已修正，於95年5 月24日修正公佈
    ，並自公佈日施行，修正前商業會計法第71條第1 款規定：
    「商業負責人、主辦及經辦會計人員或依法受託代他人處理
    會計事務之人員有左列情事之一者，處5 年以下有期徒刑、
    拘役或科或併科新臺幣150,000 元以下罰金：一、以明知為
    不實之事項，而填製會計憑證或記入帳冊者。」，修正後商
    業會計法第71條第1 款規定：「商業負責人、主辦及經辦會
    計人員或依法受託代他人處理會計事務之人員有下列情事之
    一者，處5 年以下有期徒刑、拘役或科或併科新臺幣600,
    000 元以下罰金：一、以明知為不實之事項，而填製會計憑
    證或記入帳冊。」，是被告犯後法律已有變更，比較新舊法
    之結果，以舊法有利於被告，依修正後刑法第2 條第1 項前
    段之規定，應適用行為時之商業會計法第71條第1 款處罰。
  (二)查被告行為後，刑法於94年2 月2 日公布，於95年7 月1日
    施行，其中修正第2 條、第28條、第31條第1 項、41條第1
    項前段、第56條。按行為後法律有變更者，適用行為時之法
    律，但行為後之法律有利於行為人者，適用最有利於行為人
    之法律，現行刑法第2 條第1 項訂有明文。此條規定乃與刑
    法第1 條罪刑法定主義契合，而貫徹法律禁止溯及既往原則
    ，係規範行為後法律變更所生新舊法律比較適用之準據法，
    是刑法第2 條本身雖經修正，但刑法第2 條既屬適用法律之
    準據法，本身尚無比較新舊法之問題，應一律適用裁判時之
    現行刑法第2 條規定以決定適用之刑罰法律，先予辨明。
  (1)刑法第28條關於共同正犯之規定，於修正前原規定：「2 人
    以上共同實施犯罪之行為者，皆為正犯」，修正為：「2 人
    以上共同實行犯罪之行為者，皆為正犯」。其中「實施」一
    語，涵蓋陰謀、預備、著手及實行之概念在內，其範圍較廣
    ；而「實行」則著重於直接從事構成犯罪事實之行為，其範
    圍較狹，是修正後刑法共同正犯之範圍已有限縮，共同正犯
    之範圍既因此而有變動，自屬犯罪後法律有變更，而非僅屬
    純文字修正，經比較結果，以新法有利於被告。
  (2)刑法第31條第1 項規定：「因身分或其他特定關係成立之罪
    ，其共同實行、教唆或幫助者，雖無特定關係，仍以正犯或
    共犯論。但得減輕其刑」，與修正前第31條第1 項規定相較
    ，除部分文字修正外，並增設但書「得減輕其刑」之規定。
    刑法第31條第1 項之修正，雖非犯罪構成要件之變更，但顯
    已影響行為人刑罰之法律效果，自屬法律變更，依新法第2
    條第1 項規定，比較新、舊法結果，應以修正後刑法第31條
    第1 項有「得減輕其刑」之規定，較有利於被告。
  (3)刑法第56條連續犯之規定，已於94年1 月7 日修正刪除，並
    於95年7 月1 日施行。是於新法修正施行後，被告之數犯罪
    行為，即須分論併罰。此刪除顯已影響行為人刑罰之法律效
    果，比較新、舊法結果，自應以被告行為時之法律即舊法論
    以連續犯對被告較為有利。
  (4)刑法第41條第1 項前段關於易科罰金折算標準部分：修正前
    刑法第41條第1 項前段規定：「犯最重本刑為5 年以下有期
    徒刑之刑之罪，而受6 月以下有期徒刑或拘役之宣告，因身
    體、教育、職業、家庭之關係或其他正當事由，執行顯有困
    難者，得以1 元以上3 元以下折算1 日，易科罰金。」；又
    被告行為時之易科罰金折算標準，修正前罰金罰鍰提高標準
    條例第2 條前段（現已刪除）規定，就其原定數額提高為10
    0 倍折算1 日，因此被告行為時之易科罰金折算標準，應以
    銀元300 元折算1 日，經折算為新臺幣後，應以新臺幣900
    元折算1 日。惟修正後刑法第41條第1 項前段則規定：「犯
    最重本刑為5 年以下有期徒刑之刑之罪，而受6 月以下有期
    徒刑或拘役之宣告者，得以新臺幣1,000 元、2,000 元、3,
    000 元折算1 日，易科罰金。」，比較修正前後之易科罰金
    折算標準，仍以95年7 月1 日修正公佈施行前之規定，較有
    利於被告。
  (三)查被告為寶萊康公司之負責人為商業會計法第4 條所定之商
    業負責人無誤。故核：被告於如犯罪事實欄二、三所為均係
    犯修正前商業會計法第71條第1 款之以明知為不實之事項而
    填製會計憑證罪；被告或與同案被告丁○○、己○○、丙○○、戊○○、郭俊賢、或與被告丙○○、戊○○等人間，有
    犯意聯絡及行為分擔，為共同正犯。而共犯均非寶萊康公司
    之負責人，係無身分之人而與商業負責人身分之被告共同實
    施犯罪，為身分犯，依修正後刑法第31條第1 項之規定，仍
    得以共犯論；另就此部分利用不知情之職員製作不實之會計
    憑證，為間接正犯。被告先後多次填製不實會計憑證犯行，
    時間緊接，方法相同，觸犯構成要件相同之罪名，顯係基於
    概括犯意反覆為之，依修正前刑法第56條規定為連續犯，以
    一罪論，並加重其刑。爰審酌被告之素行、犯罪動機、目的
    、所為影響金融秩序甚鉅，犯罪後坦承犯行，尚知悔悟，並
    已向財團法人犯罪保護協會捐助款項20 0, 000 元，有匯款
    單據1 張在卷可稽，及其他等一切情狀，量處如主文所示之
    刑。又被告犯罪在96年4 月24日以前，合於中華民國96年罪
    犯減刑條例第2 條第1 項第3 款之規定，依法減其刑期2 分
    之1 ，並依修正前刑法第41條第1 項前段規定，諭知易科罰
    金之折算標準。至被告前曾於94年間因違反證券交易法案件
    ，經本院於97年8 月11日以95年度重訴字第170 號判決判處
    有期徒刑1 年，減為有期徒刑6 月，緩刑2 年確定，有臺灣
    高等法院被告前案紀錄表1 份在卷可稽，是被告已不符緩刑
    要件，併此敘明。
據上論斷，應依刑事訴訟法第273 條之1 、第299 條第1 項前段
，商業會計法第71條第1 款，修正後刑法第11條前段、第2 條第
1 項、第28條、第31條第1 項，修正前刑法第56條、第41條第1
項前段，修正前罰金罰鍰提高標準條例第2 條，現行法規所定貨
幣單位折算新臺幣條例第2 條，中華民國96年罪犯減刑條例第2
條第1 項第3 款、第7 條、第9 條，判決如主文。
本案經檢察官楊雅清到庭執行職務。
中    華    民    國    97    年    10    月    16    日
                        臺灣臺北地方法院刑事第十七庭
                                      法  官  賴淑美
以上正本證明與原本無異。
如不服本判決，應於收受送達後10日內向本院提出上訴書狀，其
未敘述上訴之理由者並得於提起上訴後10日內向本院補提理由書
（均須按他造當事人之人數附繕本）。
                                      書記官  許翠燕
中    華    民    國    97    年    10    月    17    日
附錄本案論罪科刑法條：
商業會計法第71條
商業負責人、主辦及經辦會計人員或依法受託代他人處理會計事
務之人員有左列情事之一者，處5 年以下有期徒刑、拘役或科或
併科新臺台幣15萬元以下罰金：
一、以明知為不實之事項，而填製會計憑證或記入帳冊者。
二、故意使應保存之會計憑證、帳簿報表滅失毀損者。
三、意圖不法之利益而偽造、變造會計憑證、帳簿報表內容或撕
    毀其頁數者。
四、故意遺漏會計事項不為記錄，致使財務報表發生不實之結果
    者。
五、其他利用不正當方法，致使會計事項或財務報表發生不實之
    結果者。
附表：志聰公司→宏傳公司→寶萊康公司→志聰公司
┌────────────────────┬────────────────────┬──────────────────┐
│志聰公司→宏傳公司（註：金額未含稅）    │   宏傳公司→寶萊康公司                 │     寶萊康公司→志聰公司           │
├────┬────┬───┬──────┼─────┬────┬───┬─────┼────┬───┬───┬─────┤
│品  名  │時   間 │數量  │   金    額 │品  名    │時    間│數量  │ 金  額   │品   名 │時  間│數  量│ 金    額 │
├────┼────┼───┼──────┼─────┼────┼───┼─────┼────┼───┼───┼─────┤
│積體電路│96.6.30 │4,775 │13,498,925  │積體電路  │96.6.30 │ 4,775│15,449,519│積體電路│93.7.5│80,390│27,724,742│
├────┼────┼───┼──────┼─────┼────┼───┼─────┤IC－323 │      │      │          │
│積體電路│93.6.30 │50,000│7,000,000   │積體電路  │96.6.30 │50,000│ 8,011,500│IC－325 │      │      │          │
├────┼────┼───┼──────┼─────┼────┼───┼─────┤IC－328 │      │      │          │
│積體電路│93.6.30 │11,960│1,829,880   │積體電路  │96.6.30 │11,900│ 2,031,660│        │      │      │          │
├────┼────┼───┼──────┼─────┼────┼───┼─────┤        │      │      │          │
│積體電路│93.6.30 │13,655│1,775,150   │積體電路  │96.6.30 │13,555│ 2,094,386│        │      │      │          │
├────┴────┴───┴──────┴─────┴────┴───┴─────┴────┴───┴───┴─────┤
│1.證人翁嘉賢94.4.29之證述（見94年度查字第7號偵查卷(十)第2248頁）                                                          │
│2.捷躍公司之土地銀行帳戶往來明細資料（見94年度查字第7號偵查卷(九)第1987頁）                                               │
│3.寶萊康公司存摺（見94年度查字第7號偵查卷(八)第1714頁）                                                                   │
│4.宏傳公司應收帳款單（見94年度查字第7號偵查卷(八)第1705頁）                                                               │
│5.宏傳公司於94年12月31日分別匯款14,000,000元至寶萊康公司之中國信託銀行松南分行00000000000號帳戶及6,000,000元至寶萊康公司│
│  華南商業銀行松南分行00000000000帳戶內資料（見94年度查字第7號偵查卷(三)第569頁以下）                                     │
│6.志聰公司之轉帳傳票及寶萊康公司簽發予志聰公司之統一發票共1張（見94年度查字第7號偵查卷(八)第1703頁）                      │
│7.寶萊康公司之轉帳傳票1張（見94年度查字第7號偵查卷(八)第1710頁以下）                                                      │
│8.宏傳公司開立予寶萊康公司之統一發票共4 張及出貨單4 張，寶萊康公司之轉帳傳票5 張（見94年度查字第7 號偵查卷(十)第2430頁以下│
│  、(十三)第3210頁以下）                                                                                                    │
│9.宏傳公司採購單1份（見94年度查字第7號偵查卷(八)第1704頁）                                                                │
└────────────────────────────────────────────────────────────┘


司法院資訊處製作；財團法人民間司法改革基金會備份。
